---
title: "RESUM PIE2 - R commands"
author: "PauM PauF"
date: "2023-12-27"
output: html_document
---

```{r setup, include=FALSE}
knitr::opts_chunk$set(echo = TRUE)
```

## Comandes i exemples per llegir dades


rep(c("16 mesos", "24 mesos"), each=3) -->  repetir 3 vegades cada element
rep(c("0", "0.45", "0.75"), times=2)   -->  repetir 2 vegades el vector sencer

dades = matrix(c(2500, 50, 10,
                2700, 70, 17,
                2900, 100, 30,
                3100, 60, 21,             (dades de l'exercici )
                3300, 40, 18,
                3500, 85, 43,
                3700, 90, 54,
                3900, 50, 33,
                4100, 80, 60,
                4300, 65, 51), ncol = 3, byrow = True)
                                      
                                      --> ncol per indical el nombre de columnes
                                      --> byrow = True  (False per dafault) per omplir
                                                        la matriu per files/columnes
                                                        

```{r}
temps = factor(rep(c("16 mesos", "24 mesos"), each=3))
temps
dosi = factor(rep(c("0", "0.45", "0.75"), times=2))
dosi
```

Per exemple, a l'exercici 6 de glm, les dades les podem llegir de la següent manera:


ntumors = c(1, 3, 7, 20, 98, 118)
nratolins = c(205, 304, 193, 762, 888, 587)
cbind(ntumors, nratolins)
temps = factor(rep(c("16 mesos", "24 mesos"), each=3))
dosi = factor(rep(c("0", "0.45", "0.75"), times=2))

dades = data.frame(periode = temps, 
                   dosi = dosi,
                   ntumors = ntumors,
                   nratolins = nratolins)




## Plots

llibreries:
  library(ggplot2)
  library(moderndive)
  

### Sense suposar interacció
ggplot(iris) +
  aes(x = Sepal.Width, y = Sepal.Length, color = Species) +
  geom_parallel_slopes(se=FALSE) +
  geom_point()

#### Suposant interacció
ggplot(iris) +
  aes(x = Sepal.Width, y = Sepal.Length, color = Species) +
  geom_smooth(se = FALSE, method = "lm") +
  geom_point()

#### Boxplot segons tipus
ggplot(iris, aes(Species, Sepal.Length)) + 
  geom_boxplot(aes(fill = Species)) +
  theme_minimal() +
  theme(legend.position = "top")
  
  
#### Separar plots segons alguna variable (en comptes de fer-ho per colors, per exemple):
ggplot(iris) +
  aes(x = Sepal.Width, y = Sepal.Length) +
  geom_point() + 
  facet_wrap(~Species)




## Models 
----- logit vs provit
----- kruskal test
----- aov
----- anova()




## Interpretació summary



```{r}
model2 = lm(Sepal.Length ~ Sepal.Width + Species, data=irisdat4)
summary(model2)
```
- Estimate: valor obtingut de l'estimació dels coeficients del model

- t value: valor de l'estadístic per a la prova d'hipòtesi H0: coeff = 0

- Pr(>|t|): p-valor de la prova d'hipòtesi H0: coeff = 0

- Residual standard error: desviació estàndard dels resiuds. Quan ens demanen l'estimació
      de la VARIÀNCIA del model (o variància residual), hem de calcular el quadrat d'aquest valor.
    
- Multiple R-squared: part de la variabilitat de la variable resposta és explicada pel model.
      És una manera de calcular la bondat d'ajust del model a les dades.

- Adj. R-squared: bondat d'ajust "corregida"; penalitza tenir massa paràmetres. Per comparar dos
    models linials aniguats l'un a l'altre (que un tingui els mateixos paràmetres que l'altre
    i algun més), comparem els R-squared adj., i ens quedem amb el model que tingui un R-sqared adj. 
    més gran. 

- F-statistic..,  p-value.. : estadístic i p-valor de la prova d'hipòtesi que compara el nostre model
    amb el model nul (H0: beta1 = beta2 = ... = 0). Ens interessa tenir un F-statistic GRAN 
    (o bé un p-valor petit).

- Pel que fa als residus, ens interessa veure que estan centrats al 0 (que el residu màxim i 
    el mínim siguin relativament simètrics, i el mateix pels quantils).

## Plots (residus, leverage, cook) i com haurien de ser


------- pau m




## Tukey








